臺灣高等法院臺中分院刑事判決　　　 100年度交上易字第69號
上　訴　人　臺灣彰化地方法院檢察署檢察官
上　訴　人
即　被　告　利佳柔
選任辯護人　羅豐胤律師
　　　　　　張薰雅律師
　　　　　　黃靖閔律師
上列上訴人因過失重傷害案件，不服臺灣彰化地方法院99年度交
易字第5號中華民國99年11月16日第一審判決（起訴案號：臺灣
彰化地方法院檢察署98年度偵字第8283號），提起上訴，本院判
決如下：
    主  文
上訴駁回。
利佳柔緩刑貳年。
    事  實
一、利佳柔於民國九十八年七月十三日上午七時許，騎乘車牌號
    碼七ＧＤ－六五一號重型機車，沿彰化縣員林鎮○○路○段
    由北往南方向行駛欲前往位於同鎮○○街之公司上班，嗣於
    同日上午七時五十七分許，行經該路段與中正路之交岔路口
    （該處為Ｙ字型之路口，由中山路右轉續行仍為中山路，由
    中山路左轉則為中正路），將左轉行駛中正路時，本應注意
    汽車行駛時，駕駛人應注意車前狀況，隨時採取必要之安全
    措施，而依當時情形，天候晴、日間自然光線、柏油路面乾
    燥、無缺陷、無障礙物、視距良好，並無不能注意之情事，
    竟疏未注意車前狀況，即駕車穿越該路口左轉往中正路方向
    行駛，適有未注意設有行人穿越道者，必須經由行人穿越道
    穿越，不得在其一百公尺範圍內穿越道路規定之黃保華未行
    走行人穿越道，逕從中山路二段一二五號前出發欲步行至對
    面中正路六七二號，亦進入該路口，待利佳柔駛至中正路六
    七二號前，始發現距其約二至三公尺前之黃保華正步行橫越
    中正路而緊急煞停，惟利佳柔之機車仍因緊急剎車失去重心
    而往右傾斜，並於完全倒地前撞擊黃保華，致使黃保華倒地
    ，並因而受有頭部外傷併急性硬腦膜下出血之傷害，經治療
    後，仍呈神智不清，昏迷指數為四分，且須依賴呼吸器、依
    靠鼻胃管灌食及導尿管排除尿液，而受有身體健康重大難治
    之傷害。利佳柔於肇事後停留於現場，於有偵查犯罪職權之
    機關或個人發覺其犯罪前，自動向接獲報案惟未報明肇事人
    姓名而前往現場處理本件車禍之員警坦承為肇事人，而主動
    接受裁判。
二、案經黃保華之妻黃翠霞訴由彰化縣警察局員林分局報告臺灣
    彰化地方法院檢察署檢察官偵查起訴。
    理  由
壹、證據能力部分：
一、按被告以外之人於審判外之言詞或書面陳述，除法律有規定
    者外，不得作為證據。除顯有不可信之情況外，公務員職務
    上製作之紀錄文書、證明文書，以及從事業務之人於業務上
    或通常業務過程所須製作之紀錄文書、證明文書，亦得為證
    據。刑事訴訟法第一百五十九條第一項、第一百五十九條之
    四第一、二款分別定有明文。經查：
（一）行政院國軍退除役官兵輔導委員會臺中榮民總醫院（下稱
      臺中榮民總醫院）之病歷資料，係負責為被害人黃保華診
      治傷勢之醫師，依其所見製作之證明文書，雖屬被告以外
      之人於審判外之書面陳述，然因係從事業務之醫師於醫療
      業務上所製作之證明文書，且無顯不可信之情況，依刑事
      訴訟法第一百五十九條之四第二款之規定，自得採為認定
      本件犯罪事實所憑之證據。
（二）道路交通事故現場圖、道路交通事故調查報告表（一）、
      （二），均係警員依其所見在職務上製作之紀錄文書，且
      無顯不可信之情況，依刑事訴訟法第一百五十九條之四第
      一款之規定，亦得採為認定本件犯罪事實所憑之證據。
二、次按刑事訴訟法第一百九十八條、第二百零八條規定，所謂
    鑑定乃指於刑事訴訟程序中為取得證據資料而由檢察官或法
    官指定具有特別知識經驗之鑑定人、學校、機關或團體，就
    特定之事物，以其專業知識加以分析、實驗而作判斷，以為
    偵查或審判之參考。從而，不論鑑定人或鑑定機關、學校、
    團體，由檢察官或法官視具體個案之需要而選任，其所為之
    鑑定即具有證據能力，此乃同法第一百五十九條第一項之「
    除法律有規定者外」之傳聞法則例外規定。臺灣省彰化縣區
    車輛行車事故鑑定委員會九十九年八月三日彰鑑字第099560
    1592號函附之彰化縣區九九０三四七案鑑定意見書及臺灣省
    車輛行車事故覆議鑑定委員會九十九年十月八日覆議字第09
    96203813號函附之覆議字第九九一三０三號覆議意見書，係
    屬刑事訴訟法第二百零六條之鑑定報告，且係本院依同法第
    二百零八條規定囑託具公信力之專業鑑定機關所為，依上開
    說明，均具有證據能力。
三、又被告以外之人於審判外之陳述雖不符刑事訴訟法第一百五
    十九條之一至之四之規定，而經當事人於審判程序同意作為
    證據，法院審酌該言詞陳述或書面陳述作成時之情況，認為
    適當者，亦得為證據；當事人、代理人或辯護人於法院調查
    證據時，知有前項不得為證據之情形，而未於言詞辯論終結
    前聲明異議者，視為有前項之同意，刑事訴訟法第一百五十
    九條之五定有明文。經查，卷附臺中榮民總醫院九十八年八
    月二十四日診斷證明書及該院九十八年十月十四日中榮醫企
    字第0980017246號函，財團法人彰化基督教醫院一百年四月
    十五日彰基醫事字第100040042號函，均為被告以外之人於
    審判外所為之書面陳述，屬傳聞證據，且無刑事訴訟法第一
    百五十九條之一至之四等規定情形，然檢察官、被告、辯護
    人均已知悉該陳述屬傳聞證據，且於本院言詞辯論終結前均
    未聲明異議，本院審酌上開證據於作成時亦無任何不適當之
    情況，認以之作為本案之證據，應屬適當，認均應有證據能
    力。
四、至員警拍攝之道路交通事故現場照片十一張及路口監視器翻
    拍照片十六張，均係以科學、機械之方式所為忠實且正確之
    紀錄，性質上並非供述證據，自無刑事訴訟法第一百五十九
    條第一項規定傳聞法則之適用，且均經本院於審理時當庭直
    接提示而為合法之調查，檢察官、被告及辯護人均陳述對證
    據能力無意見，而本院又查無有應不具證據能力之情事，自
    均認有證據能力。
貳、實體部分：
一、訊據被告利佳柔對伊於上揭時、地，因駕駛疏失，未能及時
    發現正步行橫越道路之被害人黃保華，雖緊急煞停，惟其騎
    乘之機車仍因緊急剎車失去重心而往右傾斜，並於完全倒地
    前撞擊被害人，致使被害人倒地，並因而受有頭部外傷併急
    性硬腦膜下出血之傷害，經治療後，仍呈神智不清，昏迷指
    數為四分，且須依賴呼吸器、依靠鼻胃管灌食及導尿管排除
    尿液，而受有身體健康重大難治之傷害等情，於本院審理時
    均坦承不諱，並據告訴人黃翠霞於警詢及偵查中指訴明確（
    見警卷第五、六頁、偵查卷第七頁），且有道路交通事故現
    場圖、道路交通事故調查報告表（一）、（二）、交通事故
    現場照片十一張等附卷可稽（見警卷第七至十六頁），復有
    現場道路監視器錄影光碟（外放證物袋）及翻拍照片十六張
    等在卷可佐（見警卷第十七至二四頁），上開拍攝有車禍事
    故經過之現場道路監視器錄影光碟，並經本院當庭堪驗無誤
    （見本院卷第三一頁堪驗筆錄）。又被害人黃保華因本件車
    禍受有頭部外傷併急性硬腦膜下出血之傷害，經治療後，仍
    呈神智不清，昏迷指數為四分，且須依賴呼吸器、依靠鼻胃
    管灌食及導尿管排除尿液，而受有身體健康重大難治之傷害
    等情，有臺中榮民總醫院診斷證明書（見警卷第二八頁）及
    上開醫院九十八年十月十四日中榮企字第0980017246號函送
    之病歷資料在卷可憑（見偵查卷第十一至十七頁反面）；再
    被害人因受有上述傷勢，腦部嚴重受損，意識未恢復，呈現
    昏迷及認知功能嚴重障礙，語言能力受損完全無法與外界溝
    通，亦無法以其他非語言方式表示意思，對於人、時、地定
    向感障礙，眼睛雖張開但無視覺反應，對周圍親近之人亦無
    認識，思考內容嚴重簡化與空洞，判斷能力障礙，無人我、
    是非、對錯之判斷力，生活起居需他人全時照料，進食需靠
    鼻胃管協助、大小便失禁，生活功能嚴重退化，且意識不清
    ，記憶力、理解力、判斷力均喪失，對數字及金錢無概念，
    亦無處理財務之能力，其失智症之程度為極重度，已達完全
    不能為意思表示或受意思表示，或辨識其意思表示效果之能
    力，經原審法院宣告為受監護人等情，有臺灣彰化地方法院
    九十九年度監宣字第二四號裁定附卷可參（見原審卷第三二
    頁），且經本院調卷核閱無誤，是被害人黃保華確係因本件
    交通事故而受重傷害一節，應可認定。
二、按汽車行駛時，駕駛人應注意車前狀況，並隨時採取必要之
    安全措施，道路交通安全規則第九十四條第三項定有明文。
    被告領有普通重型機車駕駛執照，參之卷附道路交通事故調
    查報告表（二）即明，對於上開規定應知之甚詳，且應具有
    相當之注意能力。而本件事故發生時，天候晴、日間自然光
    線、柏油路面乾燥、無缺陷、無障礙物、視距良好，有道路
    交通事故調查報告表（一）在卷可參，並無不能注意之情事
    ，而本件被害人黃保華自當日上午七時五十七分零六秒起由
    中山路二段一二五號前出發橫越中山路，並於同日七時五十
    七分十一秒步行橫越中山路之超過路寬一半處，而於同日七
    時五十七分十七秒時於中正路六七二號前之南向車道遭被告
    撞擊，則被害人黃保華顯非突由路邊跑出而不及注意，且被
    告既自承欲沿中山路二段由北往南經由該Ｙ字型之路口左轉
    中正路行駛，其顯應注意該Ｙ字形路口之全部人車狀況，倘
    被告已盡充分注意車前狀況之能事，焉有可能完全未注意已
    在該路口上行走穿越道路之被害人？顯見被告確未注意車前
    狀況甚明。而本件經送請臺灣省彰化縣區車輛行車事故鑑定
    委員會、臺灣省車輛行車事故覆議鑑定委員會鑑定結果，亦
    均認被告騎乘重型機車未注意車前狀況，為肇事原因，此有
    臺灣省彰化縣區車輛行車事故鑑定委員會九十九年七月二十
    八日彰化縣區990347 案鑑定意見書、臺灣省行車事故覆議
    鑑定委員會九十九年十月一日覆議字第991303號覆議意見書
    （見原審卷第五九至六二、七四至七五頁）在卷可參，被告
    駕駛行為顯有過失，且其過失行為與被害人所受傷害之結果
    間，具有相當因果關係，應堪認定。至被害人黃保華疏未注
    意不得在行人穿越道一百公尺範圍內逕不經由行人穿越道穿
    越道路，亦有過失，惟此仍不能解免被告之過失責任，附此
    敘明。至上揭覆議意見書以被告於警詢時供稱：伊肇事當時
    行車速度時速約五十到六十公里等語（見警卷第二、三頁）
    ，認定被告有超速行駛之過失，惟被告事後於原審審理時已
    否認其有超速，且遍查全卷，亦無相關證據足以證明，故自
    難僅憑被告於警詢之自白，即遽認被告有超速行駛之情，亦
    附此敘明。從而，本件事證明確，被告犯行堪以認定。
三、又所謂信賴原則，在道路交通事故之刑事案件上，係指參與
    交通行為之一方，遵守交通法規秩序，得信賴同時參與交通
    行為之對方或其他人，亦必會遵守交通法規秩序，不致有違
    反交通法規秩序之行為發生。因此，對於對方或其他人因違
    反交通法規秩序之行為所導致之危險結果，即無注意防免之
    義務，從而得以免負過失責任；惟對於該對方或其他人不致
    發生違反交通法規秩序之行為，若無期待可能性，或行為之
    一方對於危險結果之發生，若稍加注意即能認識並予避免者
    ，仍不能免除其注意義務，即無上開原則之適用（最高法院
    八十六年台上字第二四六二號判決參照）。本件被告當時既
    應注意車前狀況，隨時採取必要措施，且並無不能注意之情
    形，業如上述，而竟疏忽未予注意，亦即被告當時只須稍加
    注意，即可避免發生車禍，被害人當時橫越道路既非突發不
    可知之違規行為，非屬任何人在此情境，皆會相信對方不會
    違反交通法規秩序而無法避免車禍之發生，自無信賴原則之
    適用，併此說明。
四、按刑法第十條第四項第六款規定其他於身體或健康，有重大
    不治或難治之傷害，為重傷。查被害人黃保華因本件車禍受
    有頭部外傷併急性硬腦膜下出血之傷害，經治療後，仍呈神
    智不清，昏迷指數為四分，且須依賴呼吸器、依靠鼻胃管灌
    食及導尿管排除尿液，並因受有上述傷勢，已達完全不能為
    意思表示或受意思表示，或辨識其意思表示效果之能力，經
    原審法院宣告為受監護人等情，已如前述，是被害人黃保華
    所受傷害，自屬刑法第十條第四項第六款所規定其他於身體
    或健康有重大難治之傷害。則核被告所為，係犯刑法第二百
    八十四條第一項後段之過失致重傷害罪。又被告於肇事後停
    留於現場，於有偵查犯罪職權之機關或個人發覺其犯罪前，
    自動向接獲報案惟未報明肇事人姓名而前往現場處理本件車
    禍之員警坦承為肇事人，而主動接受裁判，此有彰化縣警察
    局交通警察隊員林分隊道路交通事故肇事人自首情形紀錄表
    附卷可佐（見警卷第二七頁），核與自首要件相符，爰依刑
    法第六十二條前段規定減輕其刑。
四、原審以被告過失致重傷害犯行明確，適用刑法第二百八十四
    條第一項後段、第六十二條前段、刑法施行法第一條之一等
    規定，並審酌被告被告並無任何犯罪前科，素行良好，此有
    臺灣高等法院被告前案紀錄表一份在卷可考，惟其騎乘機車
    不知小心謹慎致肇本件車禍，並造成被害人黃保華至今生活
    無法自理且難以回復，對被害人及其家屬生理、心理均影響
    甚鉅，經久難以平息、彌補，暨考量被告之過失程度、肇事
    之情節、生活狀況、智識程度及犯後態度等一切情狀，量處
    被告有期徒刑八月。核其認事用法均無違誤，量刑亦屬妥適
    。檢察官上訴意旨以被告犯後迄未與被害人家屬和解，態度
    甚為不佳，原審僅量處有期徒刑八月，顯屬過輕云云，另被
    告上訴意旨略稱原審認被告不得主張信賴保護原則，且未審
    酌被害人之過失及被告有和解之意願云云，均無理由，應予
    駁回。
五、末查，被告於本院審理中業與被害人家屬達成民事和解，有
    和解筆錄一紙可參（見本院卷第八六頁），而告訴代理人並
    於本院審理時當庭表示願給予被告緩刑之機會，再參酌被告
    前未曾受任何有期徒刑以上刑之宣告，有臺灣高等法院被告
    前案紀錄表附卷可憑，其經此教訓，自當知所惕勉而無虞再
    犯，本院綜核各情，認上開有期徒刑之宣告，已足策其自新
    ，所宣告之刑，以暫不執行為適當，併依法諭知緩刑二年，
    用啟向上。
六、至於被害人黃保華固於一百年三月十四日四時五十分許，因
    肝硬化併肝臟衰竭死亡（見本院卷第六五頁死亡證明書），
    惟被害人因本件車禍所受傷害乃頭部外傷併急性硬腦膜下出
    血，與其肝臟功能無涉，且本院經函詢為被害人開立死亡證
    明書之財團法人彰化基督教醫院，經該院函覆被害人死亡原
    因與本件車禍並無證據可證明有關，此有該院一百年四月十
    五日彰基醫事字第100040042號函在卷可考（見本院卷第六
    九頁），是被害人之死亡結果，與被告過失行為間即無任何
    因果關係。檢察官蒞庭論告認被害人最終死亡結果與被告過
    失行為間具有因果關係，應改論以過失致死罪云云，容有誤
    會，爰併說明如上。
據上論結，應依刑事訴訟法第三百六十八條，刑法第七十四條第
一項第一款，判決如主文。
本案經檢察官徐松奎到庭執行職務。
中    華    民    國   100    年    5     月    25    日
            刑事第七庭    審判長法  官  林  榮  龍
                                法  官  黃  仁  松
                                法  官  王  義  閔
上列正本證明與原本無異。
不得上訴。
                                書記官  王  麗  珍
中    華    民    國   100    年    5     月    25    日